臺灣士林地方法院民事裁定　　　　　　100年度監宣字第162號
聲　請　人　紀吳免
相　對　人　紀旻妤
上列聲請人對於相對人聲請監護宣告事件，本院裁定如下：
    主  文
宣告紀旻妤（女、民國○○年○ 月○○日生、身分證統一編號：Ｚ000
000000號）為受輔助宣告之人。
選定紀吳免（女、民國○○年○○月○ 日生、身分證統一編號：Ｚ000
000000號）為受輔助宣告人紀旻妤之輔助人。
聲請程序費用由受輔助宣告之人負擔。
    理  由
一、按對於因精神障礙或其他心智缺陷，致其為意思表示或受意
    思表示，或辨識其意思表示效果之能力，顯有不足者，法院
    得因本人、配偶、四親等內之親屬、最近一年有同居事實之
    其他親屬、檢察官、主管機關或社會福利機構之聲請，為輔
    助之宣告，民法第15條之1 第1 項定有明文。又按法院對於
    監護之聲請，認為未達民法第14條第1 項之程度者，得依民
    法第15條之1 第1 項規定，為輔助之宣告，民法第14條第3
    項亦有明文。另法院對於監護之聲請，認為未達民法第14條
    第1 項之程度，而有輔助宣告之原因者，得依聲請或依職權
    以裁定變更為輔助宣告，民事訴訟法第624 條之3 第1 項規
    定甚明。
二、本件聲請意旨略以：聲請人紀吳免係紀旻妤（女、民國○○年
    ○ 月○○日生、身分證統一編號：Ｚ000000000號）之母，相對
    人紀旻妤於民國93年間罹患精神分裂症，常送往醫院住院治
    療，迄今仍無起色，致不能為意思表示或受意思表示，或不
    能辨識其意思表示之效果，爰聲請准予裁定紀旻妤為受監護
    宣告之人等語，並提出戶籍謄本、國軍北投醫院附設民眾診
    療服務處診斷證明書等件為證。
三、本院在鑑定人即國軍北投醫院精神科醫師謝定宏前訊問紀旻
    妤，審驗紀旻妤之心神狀況，其對本院訊問內容均能回應，
    並有數字運算能力，且依國軍北投醫院函覆之精神鑑定報告
    略以：「(一)個人史及相關病史：(1)現在病史：個案發病約於
    90年底，當時出現眼神呆滯、自言自笑、自感身體不適、失
    眠等情形，於91年1 月起至新光醫院精神科門求診，之後可
    規則服藥及返診，診斷為疑似精神病。自92年3 月起開始出
    現夜眠差、混亂行為、怪異行為、被害妄想、自言自語、幻
    聽、幻視，且會隨意將物品或錢送給他人等急性精神病症狀
    ，當時家屬送至松山醫院治療，92年5 月3 日轉至本院住院
    治療約2 個月，診斷為精神分裂病。個案出院後，於本院可
    規則門診，至今多次因被害妄想、思考鬆散、幻聽干擾，且
    會自言自笑、情緒起伏大與干擾行為的情形反覆住院十餘次
    。個案出院後尚可規則門診追蹤，服藥順從性尚可，期間亦
    曾至復健中心工作，但近年來呈現退化行為，功能顯著下降
    。(2)個人生活及工作史：根據家屬表示紀員自小成長發育無
    明顯遲緩現象，個性較內向，少與他人外出互動，最高學歷
    為光武工專畢業，在校成績尚可，曾至加拿大留學1 年半，
    之後因經濟關係而返臺，畢業後曾於家樂福當客服人員後升
    至課長，因與同事意見不合而離職，也和弟弟合夥開設美髮
    店，但經營不善而收店。於90年年底曾至咖啡廳當吧臺人員
    ，但因工作量大而出現無故昏倒的情形，而開始就醫，之後
    就無穩定之工作至今。(3)過去病史：否認過去有明顯內、外
    科病史。(二)生活狀況及現在身心狀態：(1)身體狀態：否認內
    、外科病史。理學檢查無異常發現。(2)精神狀態：意識清楚
    ，外觀衣著整齊，自我清潔能力尚可，態度可配合會談，注
    意力略顯不集中，情緒略顯淡默，言語尚可切題連貫，行為
    方面現場無異常發現，動作反應較為緩慢，思想邏輯性較差
    ，知覺上無明顯幻覺，認知功能方面，定向感佳，判斷力、
    記憶力、抽象思考能力、計算能力均尚可。(3)心理衡鑑報告
    ：個案可配合執行施測與會談，自成年期後發病，自述發病
    前功能良好，但工作內容會常更換，對於工作的要求在因應
    上略顯困難，表示近1 年多無工作。在語言表達方面，會出
    現前後訊息紊亂，以及事理邏輯有誤的問題尚須進一步澄清
    。觀察後發現個案欠缺自信，對外在訊息缺乏適當的計畫能
    力，在情緒調節上亦有困難，尤其焦慮情緒容易外顯，目前
    尚無顯著憂鬱情緒與自傷意念。精神症狀方面，測驗顯示個
    案高估其心理健康程度，目前否認有幻聽妄想等症狀，對於
    疾病認知較欠缺，情緒管理較差，欠缺自信且內在焦慮度高
    。情緒方面，個案目前無明顯憂鬱情緒，但對自己感到失望
    ，失去對他人互動的興趣。建議個案需按時服藥，且建立對
    疾病的認知，並多給予情緒支持和關懷，增加社會支持網路
    和情緒宣洩管道，以避免再度發病。(4)日常生活狀況：日
    常生活自理情形及獨立生活之能力：紀員個人衛生習慣尚可
    ，可維持洗澡、洗衣，居家清潔能力。大小便尚可自理。三
    餐可自行完成。經濟活動能力：基本用錢功能及金錢交易
    功能方面，紀員可認出百元鈔票且知道用途。會自行至便利
    商店購物，知道100 元可以買那些東西，並自行完成交易動
    作並索取發票。評估紀員仍具有基本消費能力，但若症狀干
    擾時會將財物送人之不當行為，因此對於財務之管理則略為
    欠缺。社會性與交通之能力：紀員仍具有自行搭乘公車之
    能力，清楚描述從家中至本院搭幾號公車，並能瞭解搭一趟
    公車需要之費用。個案表示大多以步行方式，每次外出能記
    得原路回家，且有外出運動的習慣。人際互動欠佳，鮮少與
    鄰居打招呼或交談，在家中亦少與家人說話。評估紀員社會
    性不足，但仍具備基本之交通能力。個人健康之照顧能力
    ：紀員較缺乏對於自已疾病的認識能力，關於自己的精神疾
    病與治療了解不深，但仍可規則自行至醫院就診與服藥。較
    缺乏表達自己症狀的能力，進行疾病衛教後勉強理解自己之
    精神症狀。評估紀員對於醫療行為的瞭解、記得、衡量及決
    定能力略有不足。(三)鑑定結果：有精神障礙或其他心智缺陷
    ─精神分裂症。障礙程度為意思表示或受意思表示或辨識其
    意思表示效果之能力顯有不足。個案於29歲左右發病，至今
    因急性精神症狀住院治療十餘次，近年來功能呈現退化，回
    復正常功能之可能性較低。(四)結論：紀員為精神分裂症患者
    ，發病至今約十年且住院多次，整體人際、職業、自我照顧
    功能下降。接受心理衡鑑與會談時，理解指導語並完成測驗
    。紀員認知功能尚可，接收簡單指令及執行簡單動作尚無困
    難，唯其反應較慢，但對於較複雜之指令、動作之理解及執
    行略有困難，雖鑑定當時無顯著症狀干擾，但因發病多年與
    住院多次，故復發可能性大。評估紀員目前仍持續有精神障
    礙存在，對於意思表示、受意思表示及辨識其意思表示之能
    力雖然未完全喪失，但有明顯不足。綜合上述資料，紀員應
    符合『因精神障礙致其為意思表示或受意思表示，或不能辨
    識其意思表示之能力顯有不足』之程度。」等語，有本院
    100 年10月13日非訟事件筆錄及國軍北投醫院100 年11月3
    日醫投行政字第1000002906號函附之精神鑑定報告書在卷可
    稽，堪認相對人紀旻妤因罹患精神分裂症，致其為意思表示
    或受意思表示，或辨識其意思表示效果之能力顯有不足等情
    為真正。又本件聲請人雖為監護宣告之聲請，惟相對人既未
    達應受監護宣告之程度，從而聲請人聲請監護宣告，尚屬有
    間。但因相對人之辨識能力顯有不足，仍有受輔助宣告之必
    要，故本院爰依職權以裁定宣告相對人為受輔助宣告之人。
四、按受輔助宣告之人，應置輔助人。法院選定輔助人時，應依
    受輔助宣告之人之最佳利益，優先考量受輔助宣告之人之意
    見，審酌一切情狀，並注意下列事項：(一)受輔助宣告之人之
    身心狀態與生活及財產狀況。(二)受輔助宣告之人與其配偶、
    子女或其他共同生活之人間之情感狀況。(三)輔助人之職業、
    經歷、意見及其與受輔助宣告之人之利害關係。(四)法人為輔
    助人時，其事業之種類與內容，法人及其代表人與受輔助宣
    告之人之利害關係。民法第1113條之1 第1 項、同條第2 項
    準用第1111條之1 分別定有明文。經查：本件相對人紀旻妤
    既經宣告為受輔助宣告之人，則其自應選定輔助之人，本院
    審酌聲請人紀吳免為受輔助宣告人紀旻妤之母，彼此間依附
    關係親密，且聲請人紀吳免亦表達願意擔任紀旻妤監護人之
    意願，因認由聲請人紀吳免擔任輔助人，較能符合受輔助宣
    告之人之最佳利益，爰選定聲請人紀吳免為受輔助宣告之人
    之輔助人。
五、依民事訴訟法第624 條之1 第3 項、第608 條第1 項，裁定
    如主文。
中    華    民    國   100    年    11    月    10    日
                  家事庭  法  官  李昆霖
以上正本證明與原本無異。
如不服本裁定關於選定輔助人之部分，應於送達後10日內向本院
提出抗告狀，並繳納抗告費新臺幣1 千元；其餘關於輔助宣告之
部分，不得抗告。
中    華    民    國   100    年    11    月    10    日
                          書記官  陳雪麗